臺灣臺南地方法院民事判決　九十二年度訴字第一○五四號
　　原　　　告　乙○○
　　訴訟代理人　鄭慶海律師
　　　　　　　　邱玲子律師
　　被　　　告　甲○○
　　訴訟代理人　丙○○
　　　　　　　　楊丕銘 律師
右當事人間請求確認抵押權不存在事件，經本院於民國九十二年十二月三十一日言詞
辯論終結，判決如左：
      主      文
原告之訴駁回。
訴訟費用由原告負擔。
      事      實
甲、原告方面：
一、聲明：求為判決：（一）確認被告對原告以所有坐落台南縣永康市○○段七四五
    、七四六、七四九、七五０地號土地，及上開七四九、七五０地號土地上建物，
    即建號五六號、門牌號碼台南縣永康市○○里○○○路一七五號房屋，各應有部
    分二分之一，抵押權登記日期均為民國八十五年十一月十八日，為被告設定新台
    幣（下同）二百五十萬元抵押權所擔保之消費借貸債權不存在，被告並應塗銷上
    開抵押權登記。（二）訴訟費用由被告負擔。
二、陳述：
（一）原告於民國八十五年十一月十八日提供所有（於九十二年移轉所有權登記予卓
      羅金菊）坐落台南縣永康市○○段七四五、七四六、七四九、七五０地號土地
      ，及上開七四九、七五０地號土地上建物，即建號五六號、門牌號碼台南縣永
      康市○○里○○○路一七五號房屋，各應有部分二分之一為擔保，為被告設定
      二百五十萬元之抵押權登記，欲向被告借用二百五十萬元，此有土地及建物謄
      本附呈足憑，詎於辦妥抵押權設定登記後，被告竟拒不交付上開二百五十萬元
      之借款。
（二）按「消費借貸為要物契約，因金錢或其他代替物之交付而生效力，交付之事實
      如有爭執，應由主張已為交付之貸與人負舉證責任（最高法院六十九年度台上
      字第四一四六號判決參照）。茲如前所述，被告既未將原告貸借之金錢交付予
      原告，參照前開判決意旨，應認兩造間之金錢借貸尚未生效。而設定抵押權係
      以債權之成立為前提，若其債權不成立時，因抵押權之從屬性，其抵押權應不
      生效，應許抵押人請求抵押權人塗銷抵押權之登記（最高法院八十三年台上字
      第一０五五號判例及七十年度台上字第一四八八號判決參照）；準此，被告不
      但未塗銷上開抵押權之登記，並向鈞院聲請九十二年度拍字第七五九號民事裁
      定淮予拍賣上開抵押物，致原告之權益因法律關係不明確而有受侵害之危險，
      原告自有提起本件確認抵押債權不存在之訴之即受確認判決法律上之利益，並
      請求塗銷抵押權。
（三）原告於八十四年十月三十日另外提供所有台南市○區○○段一三四九地號、同
      段一三五０地號、一三五七地號、一三五八地號等四筆土地為被告設定八百萬
      元一般抵押權，而後陸續以簽發支票為債權憑證之方式，向被告調借現款，而
      被告取得支票後，依照借用日起至支票到期日止間之借用日數，先扣取利息，
      就殘餘之金額支付給原告完成借款手續。
（四）嗣因原告依照前開借款方式而簽發之支票計開面額六十萬元，八十六年一月
      四日期面額七十萬元，八十六年二月四日期面額六十萬元，八十六年二月
      九日期面額六十萬元，八十六年二月十四日期面額九十萬元，八十六年二
      月十五日期面額七十萬元，八十六年二月二十四日期面額一百三十萬元，
      八十六年二月二十五日期面額七十萬元，八十六年三月十五日期面額五十
      萬元，八十六年三月二十二日期面額一百萬元，八十六年四月二十日期等十
      張支票（面額共計七百六十萬元）不能兌現，被告於九十二年四月二十日開具
      計算積欠本息字條一紙記載上開十筆借款，計算至八十六年四月二十日共欠本
      息七百八十二萬元。並以該七百八十二萬元作為本金，再自八十六年四月二十
      日計算至九十二年四月二十日止計六十個月（五年），按月息一分五厘計算，
      原告共欠利息七百零三萬八千元，連同原欠本金七百八十二萬元，合計原告積
      欠本息一千四百八十五萬八千元，凡此事實有上揭計算本息字條可稽。
（五）茲被告為支應原告主張系爭土地設定二百五十萬元一般抵押權後，被告並無交
      付金錢依法借款債權不成立之事實，乃摘取其前開因另筆八百萬元貸款而持有
      原告所交付之支票，其中如前項所載編號面額六十萬元八十六年一月四日、
      編號面額六十萬元八十六年二月十四日、編號面額九十萬元八十六年二月
      十五日、編號面額五十萬元八十六年三月二十二日等四張支票，作為其抗辯
      確有交付金錢予原告之證據方法。然被告此項抗辯顯非真實，茲引述如左：
（１）系爭二百五十萬元抵押權係於八十五年十一月十八日設定，有卷附土地登記簿
      謄本可稽。茲被告於九十二年七月二十日民事答辯狀主張「查原告未設定抵押
      權予被告時，即已陸續向被告借款，尚有一百二十萬元票款未兌現，至八十五
      年十一月十一日有一紙七十萬元支票退票，為取回該退票並能繼續借款，邀約
      被告辦理該系爭不動產設定抵押權，遂再領回該支票，再借一百四十萬元，共
      計二百六十萬元，而先辦理二百五十萬元抵押權設定」等情，原告謹予否認，
      被告依法應就交付二百六十萬元金錢予原告及持有相關支票之事實負舉證責任
      ，況果如於系爭抵押權設定前已積欠二百六十萬元本金，豈有僅設定二百五十
      萬元抵押權之理？俱見被告之主張違反經驗法則。
（２）又被告在同上書狀又主張：「．．．遂開立面額六十萬元，八十六年一月四
      日期，面額六十萬元，八十六年二月十四日期面額九十萬元，八十六年二
      月十五日期支票三紙以為憑證．．．事後一紙面額五十萬元十二月十八日期支
      票退票，乃又開立一紙八十六年三月二十二日支票換回退票」云云一節。經查
      上開被告主張之所示面額六十萬元八十六年一月四日支票，為遠東國際商業
      銀行台南分行支票，號碼為ＢＦ0000000，另所示面額六十萬元，八
      十六年二月十四日之同銀行支票，票號為ＢＦ0000000，所示面額六
      十萬元八十六年二月十五日之同銀行支票，票號為ＢＦ0000000。申言
      之，上開所示支票號碼與所示二張連續號碼之支票，相差達八百七十五
      號，亦即原告使用該所示支票時，尚未能領取所示之支票使用，何能同
      時簽發該三張支票之理？（按銀行發行之支票簿每本最多為一百張）俱見被告
      之主張虛偽不實。抑有進者，被告上開主張「十二月十八日（未載年份）支票
      退票，乃又開立一張八十六年三月二十二日期支票（如此推算該退票之支票日
      期應係八十五年十二月十八日）」云云，惟查該八十六年三月二十二日面額五
      十萬元支票，票號為ＢＦ0000000，其與上揭所示支票票號為ＢＦ0
      000000，相差達二七五號，衡情原告於八十五年十二月十八日被告所主
      張之五十萬元支票（未見舉證）退票時，尚未領用該號碼之支票，又何能簽發
      該ＢＦ0000000號支票換回之理？足證被告此等將該八百萬元借款之支
      票移花接木，資為本件抵押權設定之借款憑證，矛盾百出應非可取。
（六）依據遠東國際商業銀行台南分行九十二年八月廿五日（九二）遠銀南字第六六
      號函檢送原告乙○○向該銀行領用之支票明細，已可證明：
（１）票號ＢＦ0000000空白支票（由原告簽發為面額六十萬元，八十六年二
      月十四日之支票）及ＢＦ0000000空白支票（由原告簽發為面額六十萬
      元，八十六年二月十五日之支票），則於八十五年十一月二日始向該銀行領用
      。
（２）如此，上開三張支票，其中ＢＦ0000000既先於八十五年九月十九日領
      用並經簽發用完（二十五張）支票後，始於八十五年十一月二日再領用包括Ｂ
      Ｆ0000000、ＢＦ0000000在內之新支票簿使用。申言之，該三
      張支票由於領用日期不同，並不能在八十五年十一月十八日設定系爭抵押權時
      ，同時簽發使用，則被告主張：「．．．而先辦理二百五十萬元抵押權登記．
      ．．開立面額陸拾萬元，八十六年一月四日期支票（即票號ＢＦ00000
      00），面額陸拾萬元，八十六年二月十四日期支票（即ＢＦ000000
      0），面額陸拾萬元，八十六年二月十五日期支票（即ＢＦ0000000
      ），二張以為憑證」云云，即嫌與事實不符。
（七）又依據卷附「遠東國際商業銀行支票領用及退票查詢單」所載亦可證明：
（１）八十五年十一月十一日原告並無退票記錄，故被告主張：「查原告未設定抵押
      權予被告時即已陸續向被告借款．．．至八十五年十一月十一日有一紙柒拾萬
      元支票退票，為能取回該退票單能繼續借款，邀約被告辦理該系爭不動產設定
      抵押．．．」云云即嫌虛構。
（２）又八十五年十二月十八日原告退票之支票共三張，分別面額為二七、四００元
      、二三、四四０元、四０、０００元，並無面額五十萬元者，是則被告在同書
      狀又記載主張：「．．．事後一紙面額伍拾萬元十二月十八日期支票退票，乃
      又開立一紙八十六年三月二十二日期支票換回退票．．．」云云，亦屬任意杜
      撰。
（八）綜上證據及事實觀之，顯示被告主張：(一)原告在設定系爭抵押權前，即已借用
      一百二十萬元，其中一紙七十萬元支票於八十五年十一月十一日退票，原告為
      取回該支票，始再借一百四十萬元，共計二百六十萬元，而先辦理二百六十萬
      元抵押權登記云云，由於並無七十萬元之退票記錄，俱見所述借款之經過及設
      定抵押權之原因，均屬虛構。(二)又主張設定抵押權後，原告同時簽發上開三張
      面額各六十萬元之支票以為憑證之事實，既與該等支票領用之日期矛盾，亦可
      見出自杜撰而不可信。(三)原告八十五年十二月十八日亦無退票五十萬元之記錄
      ，足證被告主張在抵押權設定前即借用一百二十萬元而持有七十萬元及五十萬
      元二張支票云云，然既無該二張支票之退票記錄，俱見亦屬捏造事實，如此既
      無五十萬元之退票記錄，則被告又主張原告再開立一紙八十六年三月二十二日
      期支票，亦非可取。(四)被告主張在設定抵押權前既已借用二百六十萬元，為何
      抵押權只設定二百五十萬元，亦嫌矛盾。
（九）準前說明，原告主張被告提出作為本件抵押權設定之債權憑證即八十六年一月
      四日、八十六年二月十四日、八十六年二月十五日及八十六年三月二十二日四
      張支票，純粹係前此於八十四年間另筆設定八百萬元所持有之支票而將之挪為
      本件之證據而已，因此，無法湊得面額合計二百五十萬元之支票，只好湊得二
      百六十萬元面額之支票充數，應可認定。申言之，被告就本件抵押權設定並無
      交付金錢予原告之事實，則所擔保之債權既不存在，原告訴請塗銷抵押權登記
      ，於法自無不當。
三、證據：聲請命被告提出其持有如「計算本息字條」所示之十張支票及退票理由單
    ，及向遠東國際商業銀行台南分行為函詢。
乙、被告方面：
一、聲明：求為判決：（一）原告之訴駁回。（二）訴訟費用由原告負擔。
二、陳述：
（一）原告主張本件系爭金額二百五十萬元之抵押權所擔保之債權不存在，依判例意
      旨應由原告就其主張負舉證責任。按最高法院七十一年台抗字第三０六號判例
      稱「抵押權人聲請拍賣抵押物，在一般抵押，因必先有被擔保之債權存在，而
      後抵押權始得成立，故只須抵押權巳經登記，且登記之債權巳屆清償期而未受
      清償，法院即應准許之。惟最高限額抵押，抵押權成立時，可不必先有債權存
      在，縱經登記抵押權，因未登記巳有被擔保之債權存在，如債務人或抵押人否
      認先已有債權存在，或於抵押權成立後，曾有債權發生，而從抵押權人提出之
      其他文件為形式上之審查，又不能明瞭是否有債權存在時，法院自無由准許拍
      賣抵押物」。依上開判例意旨，則在一般抵押之場合，單純基於一般抵押設定
      之事實即至少可以「推定」該一般抵押所擔保之債權於設定當時即巳存在，從
      而在上開推定下，主張「該一般抵押所擔保之債權於設定當時即巳存在」之一
      方自不須負擔舉證責任，反之否認「該一般抵押所擔保之債權於設定當時即巳
      存在」之一方，即必須舉出反證以推翻上開巳被推定之事實，蓋以民事訴訟法
      第二百八十一條規定「法律上推定之事實無反證者，無庸舉證」，而所謂法律
      上推定之事實應包含依判例所推定之事實，此由最高法院七十年台再字第二一
      ０號判例稱「民事訴訟法第四百九十六條第一項第一款所謂適用法規顯有錯誤
      ，係指確定判決違背法規或現存判例解釋者而言」可知。進言之，最高法院六
      十九年度台上字第四一四六號判決稱「消費借貸為要物契約，因金錢或其他代
      替物之交付而生效力，交付之事實如有爭執，應由主張已為交付之貸與人負舉
      證責任」，該號判決在前揭最高法院七十一年台抗字第三０六號判例之約束下
      ，應指「主張貸與物巳為交付之人應就交付之事實負舉證責任，然如法律（含
      判例）另有特別規定其舉證責任之分配者從其特別規定」而言，蓋以前揭最高
      法院六十九年度台上字第四一四六號判決，係就消費借貸之舉證責任分配所為
      之通案詮釋致其為舉證責任之普通法則，而最高法院七十一年台抗字第三０六
      號判例，則係專就一般抵押所擔保債權之舉證責任分配所為之特案詮釋致其為
      舉證責任之特別法則，依特別法則應優先於普通法則適用之法律原則，則本件
      在舉證責任之分配上自應遵循「主張貸與物巳為交付之人應就交付之事實負舉
      證責任，然如法律（含判例）另有特別規定其舉證責任之分配者從其特別規定
      」之舉證法則。基上舉證責任分配之法則，本件自應依最高法院七十一年台抗
      字第三０六號判例之特別規定以推定系爭一般抵押權所擔保之債權於設定時巳
      然存在，從而原告主張相反之事實者自應舉出反證始能推翻上開業經推定之事
      實，然原告迄未舉出任何之反證，致本件原告之訴巳無理由而應予駁回。
（二）退言之，縱勉強認定被告應就系爭金額二百五十萬元之抵押權所擔保之債權確
      屬存在乙節負擔舉證責任者，本件依以下事證亦可認定系爭金額二百五十萬元
      之抵押權所擔保之債權確屬存在。
（甲）由土地登記簿謄本及設定登記資料、原告就另件金額八百萬元之抵押權所簽發
      金額六百五十萬元之本票及該抵押標的之價值有限之事實、八十五年十一月十
      一日金額七十萬元、八十五年十二月十八日金額五十萬元之兩紙支票退票通知
      單、證人許加榮之證言、被告及被告之夫之存摺，併其上於八十五年十一月十
      六日當時所為不可能狡飾之加註內容、原告曾簽發同額之支票予被告等事證，
      可知系爭金額二百五十萬元之抵押權所擔保之債權確屬存在。
  １、按八十四年十月卅日完成抵押權設定登記之金額八百萬元抵押權，其抵押權設
      定登記資料係在八十四年十月廿六日送件，而其抵押權所登記之存續期間係與
      送件日一致地自八十四年十月廿六日起算，清償期則亦為與送件日呼應之八十
      五年一月廿六日（即自八十四年十月廿六日送件日起算三個月），由此可見被
      告對於原告通常係在送件完成當日即貸出款項予原告，致抵押權之存續期間暨
      債權清償期之起算點始會約定與送件日一致，而非約定與設定登記完成日一致
      。另外，系爭八十五年十一月十八日完成抵押權設定登記之金額二百五十萬元
      抵押權，其抵押權設定登記資料亦係在八十五年十一月十六日送件，而其抵押
      權所登記之存續期間亦係與送件日一致地自八十五年十一月十六日起算，清償
      期則亦為與送件日呼應之八十六年二月十六日（即自八十五年十一月十六日送
      件日起算三個月），可見被告就系爭抵押權亦按往例在八十五年十一月十六日
      送件完成之當日即貸出款項予原告，致系爭抵押權之存續期間暨債權清償期之
      起算點始會約定為與送件日八十五年十一月十六日一致，而非約定與設定登記
      完成日八十五年十一月十八日一致，此巳至明。
　２、次按，原告就先前金額八百萬元之抵押權係與被告約定該抵押權之借款金額僅
      為六百五十萬元（即大約抵押金額之八成），蓋以該設定金額八百萬元抵押權
      之台南市○區○○段四筆土地依原告持分六分之一計算則其公告現值總值亦僅
      七百五十二萬七千零四十元，且其地目又均為雜，併原告又僅係持分而持分又
      僅六分之一，被告認該台南市○區○○段四筆土地至多僅有貸予六百五十萬元
      之價值，正因為約定如此，原告始簽發乙紙未載發票日及到期日（發票日及到
      期日係授權被告屆期時填寫）金額六百五十萬元之本票交予被告做為該抵押借
      款之另一重擔保（至於各筆借款則由原告另行簽發原告之支票交予被告），此
      有原告親簽之本票乙紙可證；兩造就先前金額八百萬元之抵押權既約定其僅擔
      保六百五十萬元之借款債務，而其後原告又追加設定系爭金額二百五十萬元之
      抵押權予被告，且被告所執有原告簽發之支票總額又巳逾越「先前金額八百萬
      元之抵押權所擔保之六百五十萬元借款債務」之金額而達到七百六十萬元，由
      此可證該被告所執有原告所簽發總額為七百六十萬元之支票絕非全由先前金額
      八百萬元之抵押權所擔保，即其部份金額係為其後所追加設定之系爭二百五十
      萬元抵押權所擔保者實屬至明。事實情況是：原告在先前金額八百萬元之抵押
      權所擔保之六百五十萬元借款債務範圍內，曾簽發Ａ「八十五年十一月十一日
      到期金額七十萬元之支票」（下稱Ａ支票）、Ｂ「八十五年十二月十八日到期
      金額五十萬元之支票」（下稱Ｂ支票）分別向被告借款各七十萬元、五十萬元
      ；其後，原告所交付之前揭Ａ支票在八十五年十一月十一日退票，原告一方面
      為向被告取回Ａ支票之退票、二方面為在原借之六百五十萬元借款外另行續向
      被告借款一百四十萬元，乃同意另行追加設定另處不動產之抵押權予被告，當
      時雙方口頭約定「原告追加設定系爭二百五十萬元之抵押權予被告，以擔保二
      百一十萬元之借款債務（即大約抵押金額之八成）」，亦即雙方口頭約定「系
      爭追加設定之二百五十萬元抵押權，乃擔保系爭抵押權設定資料送件完成之同
      日另借之一百四十萬元、及擔保原告於系爭抵押權設定資料送件完成之同日取
      回前揭Ａ支票退票所表彰之借款債務（合計擔保之債務額為二百一十萬元）」
      ；由於原告急需資金週轉並急於取回前揭Ａ支票退票，乃要求被告於八十五年
      十一月十六日一大早趕緊送件，俾其可於送件完成後之當日及早取得一百四十
      萬元借款及前揭Ａ支票退票，此有卷內永康地政事務所函送之土地登記申請書
      上收件欄註記「八十五年十一月十六日九時零二分」，且有證人許加榮九十二
      年十一月五日之證言可稽，被告乃事先將系爭金額二百五十萬元之抵押設定資
      料填妥，嗣原告於八十五年十一月十六日一大早前來被告經營之代書事務所，
      原告當時表示除今日欲取之借款一百四十萬元外，可能再向被告借款，被告則
      表示俟將來再借時再增加設定金額，此時被告以先前設定金額八百萬元之台南
      市○區○○段四筆土地，不但公告現值僅有七百五十二萬七千零四十元，亦且
      在「原告僅係持分而其持分僅有六分之一，且該等土地之地目均為雜，不動產
      之景氣又每況愈下，併原告又似巳微現週轉問題」之情況下，認該台南市○區
      ○○段四筆土地將來拍賣之價格恐怕不易超過五百五十萬元，被告為求分散風
      險，乃要求原告將前揭Ｂ支票之五十萬元債務亦比照前揭Ａ支票之七十萬元債
      務方式，自先前設定金額八百萬元之抵押權擔保轉換至系爭金額二百五十萬元
      之抵押權擔保，原告對於被告之上開要求亦表示同意，至此則系爭金額二百五
      十萬元之抵押權所擔保者，即為「送件完成當日貸予之一百四十萬元」、「前
      揭Ａ支票退票之債務七十萬元」、「前揭Ｂ支票之債務五十萬元」，則系爭金
      額二百五十萬元之抵押權所擔保之債務額乃增為二百六十萬元，而就系爭抵押
      權設定金額不足之部份，原告當時因急著取款，催促被告先就巳填妥金額二百
      五十萬元之設定資料送件，俟其將來欲向被告借款時始一併增加設定金額予被
      告，被告當時信其所言方予同意，於是被告即遣許加榮於八十五年十一月十六
      日一大早九時零二分趕至永康地政事務所送件，申請系爭金額二百五十萬元之
      抵押權登記，許加榮送件完畢回至被告經營之代書事務所向被告報告後，被告
      即依約開立金額七十萬元之取款條、金額六十六萬三千元之取款條（扣除利息
      及費用三萬七千元）交由原告自去取款，以做為「送件完成當日貸予一百四十
      萬元」之借款之支付，是系爭金額二百五十萬元抵押權於八十五年十一月十六
      日送件當日（設定登記完竣日則為八十五年十一月十八日），所擔保之二百六
      十萬元債權即巳存在無疑，此等事實業經證人許加榮於　鈞院九十二年十一月
      五日庭訊證述屬實；以上即係系爭金額二百五十萬元之抵押權所擔保者，為「
      送件完成當日貸予之一百四十萬元」、「前揭Ａ支票退票之債務七十萬元（自
      先前設定之金額八百萬元之抵押權轉來）」、「前揭Ｂ支票之債務五十萬元（
      自先前設定之金額八百萬元之抵押權轉來）」等三項之緣由，亦係系爭金額二
      百五十萬元之抵押權所擔保之債務額合計為二百六十萬元之緣由。是原告質稱
      系爭二百五十萬元之抵押權不可能擔保二百六十萬元之債務云云，實係故略前
      述之來龍去脈有以致之（至於先前設定之金額八百萬元之抵押權所擔保之六百
      五十萬元借款債務，因其中Ａ支票之七十萬元、Ｂ支票之五十萬元業巳轉由系
      爭金額二百五十萬元之抵押權所擔保，致先前設定之金額八百萬元之抵押權所
      擔保之債務額乃減為五百三十萬元，然因其後原告清償其中之三十萬元而使先
      前設定之金額八百萬元之抵押權所擔保之債務額終成五百萬元）。
  ３、再就系爭金額二百五十萬元之抵押權所擔保「前揭Ａ支票退票之債務七十萬元
      」、及「前揭Ｂ支票之債務五十萬元」，由於上開Ａ支票、Ｂ支票之債務均係
      自先前設定之金額八百萬元之抵押權轉來，且上開Ａ支票七十萬元、Ｂ支票五
      十萬元於退票後，歷經原告換票而使其金額轉入最後十紙支票合計金額七百六
      十萬元之中，原告既自認該最後十紙支票合計金額七百六十萬元之借款確巳收
      取，則關於該Ａ支票七十萬元、Ｂ支票五十萬元之債權確屬存在乙節即毋庸被
      告舉證。至於就系爭金額二百五十萬元之抵押權所擔保「送件完成當日即八十
      五年十一月十六日貸予一百四十萬元借款」乙節，可由被告之存摺、被告之夫
      丙○○之存摺在八十五年十一月十六日當天分別提領六十六萬三千元現金（實
      為七十萬元，但扣除利息及抵押設定費用合計三萬七千元後實際支付六十六萬
      三千元）、七十萬元現金、合計貸出一百四十萬元現金者得證；再證諸前開被
      告暨被告之夫丙○○之存摺上於提領上開兩筆現金處，業由被告依向來之習慣
      ，於八十五年十一月十六日提領當時即在其上手寫加註款項流向為「盈０（即
      乙○○，此為被告為求便利之簡寫）」者，益知被告確於八十五年十一月十六
      日提領該等款項貸予原告（同前引存摺），上開存摺上之手寫加註部份既係在
      八十五年十一月十六日提領當時所為，而非係臨訟始行加註，可見其無狡飾可
      能而足堪採信；再證諸於八十五年十一月十六日系爭二百五十萬元抵押權送件
      當天，當被告交付原告一百四十萬元借款暨返還原告前揭Ａ支票七十萬元退票
      之同時（合計二百一十萬元），原告亦交付被告「八十六年一月四日到期金額
      六十萬元之支票」、「八十六年二月十四日到期金額六十萬元之支票」、「八
      十六年二月十五日到期金額九十萬元之支票」等金額合計亦為二百一十萬元之
      三紙支票，倘若原告於八十五年十一月十六日當天未曾收受被告交付之一百四
      十萬元及前揭Ａ支票七十萬元退票者，則原告不可能簽發上開合計金額亦為二
      百一十萬元之三紙支票予被告，其理至明；再證諸證人許加榮於　鈞院九十二
      年十一月五日庭訊所為之證言，益知被告於八十五年十一月十六日確有支付一
      百四十萬元借款予原告。
（乙）由原告所委託處理本件糾紛之證人林明搌之證言，可知系爭金額二百五十萬元
      之抵押權所擔保之債權確屬存在無疑。按依證人林明搌於　鈞院九十二年十月
      八日庭訊所為之證言，可知系爭金額二百五十萬元之抵押權所擔保之債權不但
      確屬存在、亦且原告係欲要求被告讓其降息後清償，甚且原告當時係欲出售系
      爭金額二百五十萬元抵押權之土地，用以清償對被告之欠款，證人林明搌並提
      出當時原告交伊處理之關於系爭金額二百五十萬元抵押權之文件。準此，並證
      諸前開諸多事證，則益知系爭金額二百五十萬元之抵押權所擔保之債權確屬存
      在無疑。
三、證據：提出本票、支票、台南市第四信用合作社八十五年十一月十一日金額七十
    萬元、八十五年十二月十八日金額五十萬元之兩紙存入票據退票通知單、存摺、
    抵押權設定契約書、他項權利證明書、裁定證明書等件影本、土地登記簿本為證
    ，並請訊問證人林明搌、許加榮。
丙、本院依職權調閱本院九十二年度拍字第七五九、一０九一號拍賣抵押物民事聲請
    卷宗。
      理      由
一、原告起訴主張：伊於八十五年十一月十八日提供原所有（於九十二年六月間移轉
    登記予訴外人卓羅金菊）如附表所示之不動產為擔保，為被告設定二百五十萬元
    之抵押權登記，欲向被告借用二百五十萬元，詎於辦妥抵押權設定登記後，被告
    拒不交付上開二百五十萬元之借款，被告既未將原告貸借之金錢交付予原告，兩
    造間之金錢借貸契約尚未生效。系爭抵押權設定係以債權之成立為前提，兩造間
    之借款債權既不成立，因抵押權之從屬性，系爭抵押權亦不生效，原告自得請求
    被告塗銷抵押權之登記，惟被告非但未塗銷上開抵押權之登記，並向鈞院聲請以
    九十二年度拍字第七五九號民事裁定淮予拍賣上開抵押物，致原告權益有受侵害
    之危險，為此，提起本訴，求為判命：確認被告對原告以附表所示之不動產，於
    八十五年十一月十八日為被告設定二百五十萬元抵押權登記所擔保之債權不存在
    。被告應將前開抵押權登記予以塗銷等語。
二、被告則以：系爭抵押權業經登記，應推定系爭抵押權所擔保之債權於設定當時即
    巳存在；本件實係原告於八十四年十月卅日就原告另筆坐落台南市○○段之不動
    產設定八百萬元抵押權登記予被告後，僅向被告借款六百五十萬元，因其後原告
    之借款已逾擔保限額，追加設定系爭金額二百五十萬元之抵押權予被告，兩造並
    同意系爭二百五十萬元抵押權登記係擔保八十五年十一月十六日貸予原告之一
    百四十萬元、先前借款而退票之債務七十萬元、先前借款而退票之債務五十
    萬元，合計共二百六十萬元之債務，系爭二百五十萬元抵押權設定登記擔保之債
    權確實存在等情詞，資為抗辯。
三、按確認之訴，除確認證書真偽及為法律關係基礎事實存否之訴外，應以法律關係
    為訴訟標的，並原告有即受確認判決之法律上利益，始得提起，民事訴訟法第二
    百四十七條第一項規定甚明；又所謂即受確認判決之法律上利益，係指因法律關
    係之存否不明確，致原告在私法上之地位有受侵害之危險，而此項危險得以對於
    被告之確認判決除去之者而言（最高法院四十二年台上字第一０三一號判例參照
    ）；本件原告起訴主張於八十五年十一月十八日提供原所有如附表所示之動產為
    擔保，為被告設定二百五十萬元之抵押權登記，欲向被告借用二百五十萬元，詎
    於辦妥抵押權設定登記後，被告並未交付上開二百五十萬元之借款，兩造間之金
    錢借貸契約尚未生效，並無債權債務關係，系爭抵押權亦不存在者，因被告否認
    之，致系爭抵押權及抵押債權之法律關係存否不明確，原告在私法上之地位有受
    侵害之危險，揆諸前開說明，其據以提起本件確認之訴，自有即受確認判決之法
    律上利益，合先敘明。
四、再按當事人主張有利於己之事實者，就其事實有舉證之責任。民事訴訟法第二百
    七十七條定有明文。又確認法律關係不存在之訴，如被告主張其法律關係存在時
    ，應由被告負舉證責任（最高法院四十二年台上字第一七０號判例參照）。本件
    原告起訴主張系爭抵押權及所擔保之債權不存在，上訴人否認之，自應由主張抵
    押權及擔保債權存在之被告就系爭抵押權及擔保債權存在之事實負舉證之責。被
    告抗辯：系爭抵押權業經登記，應推定系爭抵押權所擔保之債權於設定當時即巳
    存在云云，尚嫌無據，委不足採。至於被告另抗辯：系爭二百五十萬元抵押權設
    定登記係擔保八十五年十一月十六日貸予原告之一百四十萬元、先前借款而
    退票之債務七十萬元、先前借款而退票之債務五十萬元，合計共二百六十萬元
    之借款債務，惟為原告否認，則被告抗辯之二百六十萬元借款債權是否存在，厥
    為本件訴訟首應審究之爭點。
五、被告抗辯：因原告先前向被告陸續借款，尚有一百二十萬元票款未兌現，為能繼
    續借款，乃邀被告辦理不動產抵押權，並再借款一百四十萬元，乃先辦理系爭二
    百五十萬元抵押權設定登記，系爭本金二百五十萬元抵押權擔保之債權係包括：
    八十五年十一月十六日貸予原告之一百四十萬元、先前借款而退票之債務七
    十萬元、先前借款退款之債務五十萬元，合計共二百六十萬元之債務者，業據
    被告提出其上分別註記「吳盈０」、「盈０」、「盈麟」、及其他各式人名註記
    之被告及其夫丙○○所有台南市第四信用合作社活期儲諸存款存摺，及支票、退
    票理由單等件為證，並經證人即被告之受雇人許加榮於本院九十二年十一月五日
    審理時到場，提出辦理抵押權登記之筆記節本並供證：伊於八十五年間承辦系爭
    二百五十萬元抵押權設定登記之申請，伊辦完後當天就看到原告在被告事務所，
    有聽到被告叫原告去領錢，因我們作業方式辦完扺押後，當事人就來拿取款條，
    伊認為原告當天有拿到取款條，被告的存摺我到銀行辦理業務時有使用到，被告
    都會在存摺上註明那些錢的流向等語明確，核與上開存摺附記互核並未相左，堪
    信被告之抗辯為真實。
六、原告雖否認被告前開抗辯之事實，並主張兩造間僅有第一次設定八百萬元抵押權
    間之借款，被告並未再出借一百四十萬元之事實，且被告抗辯借款二百六十萬元
    ，竟僅設定二百五十萬元抵押權登記，亦與常情不符云云；惟查：
（一）兩造間因金錢借貸交易，而於八十四年十月二十六日由原告以所有坐落台南市
      ○區○○段一三四九、一三五０、一三五七、一三五八地號土地所有權應有部
      分各六分之一設定本金八百萬元之一般抵押權予被告，約定存續期間自八十四
      年十月二十六日至八十五年一月二十六日，清償期為八十五年一月二十六日，
      並於同年月三十日登記完畢。嗣再於八十五年十一月十六日以其原所有（已於
      九十二年間移轉所有權登記予訴外人卓羅金菊）如附表所示之不動產設定本金
      二百五十萬元之一般抵押權予被告，約定存續期間自八十五年十一月十六日至
      八十六年二月十六日止，清償期為八十六年二月十六日，並於同年月十八日登
      記完畢等情，有內附上開土地登記謄本及土地建築改良物抵押權設定契約書之
      本院九十二年度拍字第七五九、一０九一號拍賣抵押物民事聲請卷宗在卷可參
      ，且為兩造所不爭，應堪信實。
（二）再被告因原告未清償前開八百萬元抵押權所擔保之借款，就前開坐落台南市○
      區○○段一三四九、一三五０、一三五七、一三五八地號土地所有權應有部分
      各六分之一之抵押物聲請本院裁定准予拍賣時，係以原告簽發遠東國際商業銀
      行台南分行為付款人，發票日、票據號碼及票面金額分別為八十六年二月四
      日、BF0000000、七十萬元八十六年二月九日、BF0000000、六十萬元八十
      六年二月二十四日、BF0000000、七十萬元八十六年二月二十五日、B F0000
      000、一百三十萬元八十六年三月十五日、BF0000000、七十萬元八十六年
      四月二十日、BF0000000、一百萬元等屆期未兌現為由，並提出上開支票及退票
      理由單為證乙節，此經本院依職權調閱本院九十二年度拍字第一０九二號民事
      聲請卷宗查明屬實，有該等卷宗在卷可按。
（三）此外原告於八十四年十月二十六日提供設定本金八百萬元之一般抵押權予被告
      之台南市○區○○段一三四九、一三五０、一三五七、一三五八地號土地所有
      權應有部分各六分之一，於九十二年一月間之公告土地現值合計僅值七百五十
      三萬零七百零七元【一三四九地號土地面積：三九一．三八平方公尺、一三
      五０地號土地面積：一三一平方公尺、土地每平方公尺均為二萬四千元，一
      三五七地號土地面積：一八五．五平方公尺、一三五八地號土地面積：五五六
      ．四八平方公尺，土地每平方公尺均為四萬四千元。計算公式：(391.38+13
      1) ×1/6×24000=0000000 (185.5+556.48)×1/6×44000=0000000)（元以下
      四捨五入），＋＝0000000】，此亦有原告提出上開土地登記謄本影本附於
      本院卷可參。
（四）證人林明搌於本院九十二年十月八日審理時亦到場結證：原告當時要賣土地還
      被告的錢，九十二年五月八日左右，伊偕原告去找被告，因原告欠被告的錢，
      希望利息減少一點，被告有給我借款資料，我看資料是設定二百五十萬元，沒
      談到其他有欠款之事，因是八十五年借的，利息生的很多，被告說本金加利息
      約共五、六百萬元，惟只口頭講，並未當場會算，原告希望利息降到一分，被
      告不同意減。但未談及價錢，當時沒有結論等語明確。
　　綜上，金錢借貸之債權人為求其借款債權獲得充分保障，於貸款當時莫不要求以
    一般抵押權設定登記擔保金額之一定比率為貸款上限，鮮有擔保不足情形，此為
    一般金錢借款交易之習慣；被告自承從事代書業務，對於上開借款擔保之常情顯
    難諉為不知，其就系爭二百五十萬元一般抵押權之設定登記雖與常情難以謂合，
    惟兩造均不爭執借款交易自八十四年間起即已開始，且因原告開立之票據時因屆
    期退票而有補開支票換回之情事，參以(一)原告於八十四年間設定八百萬元一般抵
    押權之另筆不動產於九十二年間之公告現值尚且僅值七百五十餘萬元，於八十五
    年間之不動產行情較低時之價值勢必相形更低，且該抵押物均係應有部分，於拍
    賣市賣上較不看好，不易拍定變現等情，對於被告借款債權之擔保相對較弱，是
    被告抗辯為保障其原來之借款債權，而要求原告應另行提供系爭附表所示之不動
    產以供擔保者，與常情並未違背；且(二)因原告先前簽發之票據時因屆期退票，被
    告同意原告另行補開支票換回，其後被告於九十二年間據以聲請本院九十二年度
    拍字第一０九二號裁定准予拍賣抵押物之民事事件而提出之支票，其簽發日期與
    原告再次向被告借款及為換回退票而補開之支票票據號碼因而有不連號或前後不
    一致者，核係正常情形；併(三)證人林明搌證述兩造間於九十二年間確就系爭二百
    五十萬元抵押債權之償還糾紛為協調，雖協調並無結果，亦堪信系爭二百五十萬
    元抵押權之設定及擔保債權之存在確有其事；況(四)苟原告並未再向被告借款一百
    四十萬元及同意就先前簽發而退票之一百二十萬元借款，轉由系爭二百五十萬元
    抵押權予以擔保者，則自八十五年十一月十八日辦妥系爭二百五十萬元抵押權設
    定登記後，迄至九十二年間四月間被告聲請本院裁定准予拍賣抵押物，期間將近
    七年，原告竟未向被告爭執，亦與常理大相逕庭等情以觀，堪信被告抗辯系爭二
    百五十萬元抵押權，係因應原告先前借款一百二十萬元未還及為擔保再次借款一
    百四十萬元，合計共二百六十萬元之借款債權而為設定登記者，應堪信實；乃原
    告僅以上開支票不連號情形，逕認被告前開抗辯之事實為虛偽，尚嫌速斷，委不
    足採。
七、綜上所陳，系爭原告於八十五年十一月十八日以附表所示之不動產，為被告設定
    二百五萬元抵押權登記，係為擔保八十五年十一月十六日貸予原告之一百四十
    萬元、先前借款而退票之債務七十萬元、先前借款而退票之債務五十萬元，
    合計共二百六十萬元之借款債務，且系爭借款債務尚未清償者，則系爭二百五十
    萬元抵押權設定登記之從權利即不因之而消滅，從而原告請求確認被告對原告以
    附表所示之不動產，於八十五年十一月十八日為被告設定二百五十萬元抵押權登
    記所擔保之債權不存在；被告應將前項抵押權登記予以塗銷者，洵屬無據，不應
    准許。
八、本件事證已臻明確，兩造其餘攻擊方法，不影響本件判決結果，爰不一一論述，
    併此明。
九、據上論結，本件原告之訴為無理由，依民事訴訟法第七十八條，判決如主文。
中　　　華　　　民　　　國　　九十三　　年　　  一　　  月　　二十　　　日
                          臺灣臺南地方法院民事第一庭
~B法　　　官　李  文  賢
右為正本係照原本作成
如對本判決上訴，須於判決送達後廿日內向本院提出上訴狀
中　　　華　　　民　　　國　　九十三　　年　　  一　　  月　　二十　　　日
~B法院書記官　洪  淵  重
~F0
~T40
┌─────────────────────────────────────────────────────────────┐
│附表：　　　　　　　　　　　　　　　　　　　　　　　　　　　　　　　　　　　　　　　　　　　　　九十二年度訴字第一０五四號│
├─┬───────────────────────────┬─┬────────────┬─────────┬──────┤
│編│　　　　土　　　　　地　　　　　坐　　　　　落　　　　│地│　　面　　　　　　積　　│　　　　　　　　　│　　　　　　│
│　├───┬────┬────┬────┬────────┤　├──┬──┬──────┤　權　利　範　圍　│備　　　　考│
│號│縣　市│鄉鎮市區○ 　段　 ○ ○　段 │　地　　　　號　│目│公頃│公畝│　平方公尺　│ 　　　　　　　　 │        　  │
├─┼───┼────┼────┼────┼────────┼─┼──┼──┼──────┼─────────┼──────┤
│１│台南縣│永康市　○○○段　│　　　　│七四五　　　　　│道│０　│００│一八．五三　│二分之一　　　　　│　　　　　　│
├─┼───┼────┼────┼────┼────────┼─┼──┼──┼──────┼─────────┼──────┤
│２│台南縣│永康市　○○○段　│　　　　│七四六　　　　　│道│０　│００│一八．五一　│二分之一　　　　　│　　　　　　│
├─┼───┼────┼────┼────┼────────┼─┼──┼──┼──────┼─────────┼──────┤
│３│台南縣│永康市　○○○段　│　　　　│七四九　　　　　│建│０　│０二│八一．三一　│二分之一　　　　　│　　　　　　│
├─┼───┼────┼────┼────┼────────┼─┼──┼──┼──────┼─────────┼──────┤
│４│台南縣│永康市　○○○段　│　　　　│七五０　　　　　│建│０　│０二│八三．九九　│二分之一　　　　　│　　　　　　│
└─┴───┴────┴────┴────┴────────┴─┴──┴──┴──────┴─────────┴──────┘
~F0
~T40
┌─────────────────────────────────────────────────────────────┐
│附表（建物）︰　　　　　　　　　　　　　　　　　　　　　　　　　　　　　　　　　　　　　　　　　九十二年度訴字第一０五四號│
├─┬─┬──────┬────┬────┬───────────────────────┬────────┬───┬───┤
│　│　│　　　　　　│　　　　│建築式樣│　建　物　面　積　　　　　（單位：平方公尺）　│附　屬　　建　物│　　　│　　　│
│編│建│　　　　　　│　　　　│　　　　├─┬─┬─┬─┬─┬─┬─┬─┬─┬─┬─┬─┼────┬─┬─┤權　利│　　　│
│　│　│　　　　　　│　　　　│主要建築│地│地│　│　│　│　│　│　│　│　│　│合│ 主要建 │面│面│　　　│　　　│
│　│　│　建物門牌　│基地坐落│　　　　│下│　│　│　│　│　│　│　│　│　│　│　│ 　　　 │　│積│　　　│備　考│
│　│　│　　　　　　│　　　　│材 料 及│　│面│　│　│　│　│　│　│　│　│　│　│ 築材料 │　│　│　　　│　　　│
│號│號│　　　　　　│　　　　│　　　　│一│　│　│　│　│　│　│　│　│　│　│　│　　　　│　│單│範　圍│　　　│
│　│　│　　　　　　│　　　　│房屋層數│層│層│　│　│　│　│　│　│　│　│　│計│ 及用途 │積│位│　　　│　　　│
├─┼─┼──────┼────┼────┼─┼─┼─┼─┼─┼─┼─┼─┼─┼─┼─┼─┼────┼─┼─┼───┼───┤
│１│６│台南縣永康市○○○段７│鐵骨造、│７│２│　│　│　│　│　│　│　│　│　│９│　　　　│　│平│二分之│　　　│
│　│５│中正南路一七│４５、７│加強磚造│６│１│　│　│　│　│　│　│　│　│　│７│　　　　│　│方│一　　│　　　│
│　│　│五號　　　　│５０　　│　　　　│．│．│　│　│　│　│　│　│　│　│　│．│　　　　│　│公│　　　│　　　│
│　│　│　　　　　　│　　　　│　　　　│８│１│　│　│　│　│　│　│　│　│　│９│　　　　│　│尺│　　　│　　　│
│　│　│　　　　　　│　　　　│　　　　│１│５│　│　│　│　│　│　│　│　│　│６│　　　　│　│　│　　　│　　　│
│　│　│　　　　　　│　　　　│　　　　│　│３│　│　│　│　│　│　│　│　│　│３│　　　　│　│　│　　　│　　　│
└─┴─┴──────┴────┴────┴─┴─┴─┴─┴─┴─┴─┴─┴─┴─┴─┴─┴────┴─┴─┴───┴───┘
